【裁判字號】    88,易,56
【裁判日期】    890531
【裁判案由】    詐欺
【裁判全文】
臺灣花蓮地方法院刑事判決                           八十八年 度易字第五六號
    公  訴  人  臺灣花蓮地方法院檢察署檢察官
    被      告  甲○○
    選任辯護人  廖學忠
右被告因詐欺案件，經檢察官提起公訴（八十七年度偵續一字第四號），本院判決如
左：
    主  文
甲○○無罪。
    理  由
一、本件公訴意旨略以：甲○○係台北市○○○路○段二十七號十一樓十室端明營造
    工程有限公司（以下簡稱端明公司）負責人，民國八十四年九月間，意圖為自己
    不法之所有，基於概括犯意，向丙○○（又名張勝傑）佯稱端明公司信用良好，
    且承包基隆港西岸港區○○道路西二橋樑及平面道路工程（以下稱基隆港工程）
    ，欲向丙○○所經營之大誠木材行訂購木材使用於前揭工程，使丙○○陷於錯誤
    ，自同年九月九日起至同年月十八日止，共交付價值計新台幣（下同）一百五十
    二萬五千九百十七元之木材予甲○○，甲○○則簽發發票日八十四年十二月十八
    日，票號0000000號，付款人臺灣土地銀行忠孝分行之同額支票一紙交予
    丙○○以給付貨款。嗣丙○○自八十四年十月二日起至同年月二十七日止，再陸
    續交付價值計八十三萬零九百二十八元之木材予甲○○，丙○○事後請款時，甲
    ○○拒不付款，且所簽發之前開支票經提示遭退票，丙○○始知受騙，因認被告
    甲○○涉犯刑法第三百三十九條第一項之連續詐欺取財罪嫌等情。
二、犯罪事實應依證據認定之，無證據不得推定其犯罪事實；又不能證明被告犯罪，
    應為無罪之諭知，刑事訴訟法第一百五十四條、第三百零一條第一項分別定有明
    文。本件公訴人認被告涉犯詐欺取財罪嫌，無非係以：告訴人丙○○之指訴，及
    被告以端明公司董事長名義申請支票存款帳戶，對公司業務之經營，難諉為不知
    ，且端明公司自八十四年十月二十八日起開始退票，同年十一月二十四日被列為
    拒絕往來戶，顯見先前已陷週轉不靈情況，竟簽發遠期支票購買木材，另基隆港
    務局已支付端明公司八千八百零六萬九千一百二十六元之工程款，被告於取得上
    開鉅額款項，仍不支付貨款，顯有詐欺故意等為論據。訊據被告甲○○堅詞否認
    有詐欺取財犯行，辯稱：端明公司實際是伊弟弟李茂男在經營，伊只是掛名，並
    不參與公司業務，因若標到工程，二家公司可以互為保證，本次事件係因端明公
    司經營不善，並無詐欺意思等語。經查：
（一）按告訴人之告訴，係以使被告受刑事追訴為目的，是其陳述是否與事實相符，
      仍應調查其他證據以資審認；次按刑法第三百三十九條第一項詐欺罪之成立，
      以意圖為自己或第三人不法之所有，以詐術使人將本人或第三人之物交付為要
      件，若行為人所用方法，不能認為詐術，亦不致使人陷於錯誤，則不得遽以該
      罪相繩。至於債務人於債之關係成立後，如有未依債之本旨履行民事債務之情
      形，在一般社會經驗上可能之原因甚多，縱令是出於惡意不為履行，茍無足以
      證明其在債之關係發生時，自始即具有不法所有意圖之積極證據，亦僅能令負
      民事債務不履行之責任，依刑事訴訟法第一百五十四條之規定，尚不得據此債
      信違反之客觀事態，而推定債務人原有詐欺取財之犯意。
（二）本件告訴人自承：我原不認識甲○○，是朋友承包端明公司基隆橋的板模工程
      ，端明公司現場主任林松男向我買了二百三十多萬的貨，．．，是我做板模的
      朋友說有在做港務工程，可賣原料給他們，木材已經被港務局用了，．．，契
      約是端明公司工地主任林松男與我在基隆西二橋工地打的，木材是送到西二橋
      ，．．，是林松男叫我到公司去領支票，．．，是端明公司的小包潘盛文告訴
      我，他們那邊工程需要木材，所以介紹端明公司工地主任與我認識，他們就向
      我買木材，支票是八十四年九月拿到的，拿到支票有陸續出貨，木材都被裝到
      橋上了等語，參以告訴人提出與端明公司之材料訂購合約書上立合約人端明公
      司之印章上亦註明「工地專用章」等情，顯然告訴人是因友人潘盛文居中介紹
      而認識端明公司基隆港工程之工地主任林松男，由林松男以端明公司名義向告
      訴人購買木材。再觀之該材料訂購合約，就工程名稱、工程地點、買賣價金、
      使用地點、付款辦法及時間、合約期限等，均詳細記載，足見告訴人之交付木
      材，係本於其與端明公司間之買賣契約，並非始於被告之施用詐術甚明。
（三）基隆港務局支付端明公司合計八千八百餘萬元之工程款，係自八十三年六月二
      十日起至八十四年九月七日、八十四年十月六日止，分十四次不等金額陸續交
      付，並非一次支付，此有基隆港務局八十七年七月七日基港擴字第一二二九五
      號函送之工程款情形表可參。而端明公司在台灣土地銀行忠孝分行支票存款帳
      戶則係自八十四年十月二十八日起開始退票，並於八十四年十一月二十四日遭
      拒絕往來（見卷附該行八十六年八月四日孝存字第八六００五五九號函）。查
      系爭買賣契約簽訂日期為八十四年九月九日（告訴人開始出貨時間為八十四年
      九月五日），與端明公司開始退票日之八十四年十月二十八日，相隔四十九天
      ，與端明公司遭拒絕往來之八十四年十一月二十四日，相隔七十六天。而自八
      十四年九月九日起至同年十月二十六日止，端明公司在台灣土地銀行忠孝分行
      之支票存款帳戶內（帳號分別為五三八六之七號、五四０七之三號），曾分別
      支付達二億六千二百七十二萬五千三百四十五元、七千萬元之支票票款（見卷
      附二帳戶在土銀之支票類存款分戶明細表），是尚難認定端明公司在八十四年
      九月九日訂約前，財務狀況已陷入窘境。至端明公司依其與告訴人之買賣契約
      第四條付款辦法，於告訴人交付木材後，根據告訴人之申請計價，將發票日八
      十四年十二月十八日、面額一百五十二萬五千九百十七元之支票一紙交付告訴
      人作為貨款支付，亦合於一般商業交易習慣，則本件端明公司以遠期支票支付
      貨款，實難認身為公司負責人之被告有何施用詐術行為。況告訴人多次承稱其
      交付端明公司之木材，都用在基隆港工程橋上等語，果真端明公司確有推由工
      地主任林松男向告訴人佯稱買賣以達詐取木材之行為，何不將取得之木材，轉
      售圖取利益？參諸端明公司自八十四年十月二十八日開始退票之日起至八十四
      年十一月二十日二十四日遭拒絕往來之日止，仍盡力回收達二十一紙遭退票之
      支票（見卷附土銀忠孝分行退票情形記錄卡影本）等情以觀，更難認本件有何
      不法所有之意圖。
三、綜合上情判斷，本件與詐欺罪之構成要件，尚屬有間，難令被告負該罪責，此外
    復查無其他積極證據證明被告有公訴人所指之詐欺犯行，本件不能證明被告犯罪
    ，自應為無罪判決之諭知。
四、至證人丁○○供稱：我是林茂男的祕書，嘉連公司有二張牌，另一張是端明，端
    明登記為甲○○，實際負責人是李茂男等語（見八十六年十一月十一日偵訊筆錄
    ）；證人董美月亦稱：我在八十二年與端明公司打合約，做太魯閣國家公園神祕
    谷、長春祠隧道第三期工程，是李茂男、乙○○與我處理，李茂男說端明與嘉連
    是同一家公司等語（見八十七年十一月六日偵訊筆錄）；證人李枝全則供述：自
    八十一年間起與嘉連公司工程關係，目前手上有端明公司工程，我沒見過甲○○
    ，業務都是李茂男在處理等語（見八十七年十一月六日偵訊筆錄），可見端明公
    司之業務，似由第三人李茂男處理無誤。然被告擔任端明公司名義負責人長達數
    年之久，且自承每月領取薪資八萬元，端明公司辦理銀行貸款或工程得標，其均
    會到場用印，則被告對於端明公司業務，依常情自難諉為全然不知。惟如前所述
    ，被告既未有以端明公司之名，對告訴人詐取財物之行為，則被告是否係端明公
    司之實際負責人，已不足為不利被告之認定，附此敘明。
據上論斷，應依刑事訴訟法第三百零一條第一項，判決如主文。
本案經檢察官李子春到庭執行職務。
中      華      民      國      八十九      年    五      月    三十一  日
                                臺灣花蓮地方法院刑事庭
                                    法  官  蘇  嫊  娟
右正本證明與原本無異。
如對本判決不服，應於送達後十日內，向本院提出上訴狀。（應抄附繕本）告訴人或
被害人如對於本判決不服者，應具備理由請求檢察官上訴，其上訴期間之計算係以檢
察官收受判決正本之日期為準。
                                    法院書記官
中      華      民      國      八十九      年      六    月      二    日


司法院資訊處製作；財團法人民間司法改革基金會備份。
